臺灣臺中地方法院刑事判決　95年度易字第3600號
公　訴　人　臺灣臺中地方法院檢察署檢察官
被　　　告　甲○○
　　　　　　乙○○
上列被告因詐欺等案件，經檢察官提起公訴（95年度偵字第1477
0號），本院判決如下：
    主    文
甲○○、乙○○均無罪。
    理    由
一、公訴意旨略以：被告甲○○與乙○○為夫妻，渠等明知所取
    得之金錢係從事犯重利罪之違法情事（被告乙○○涉犯重利
    罪部分，業經判決確定），竟共同基於意圖為自己不法所有
    之概括犯意，利用被告甲○○與被害人庚○○、己○○、戊○○○（下稱被害人庚○○等三人）為二十餘年之朋友關係
    ，由被告甲○○連續自民國九十三年間某日起，多次向被害
    人庚○○佯稱投資房屋代墊款可獲取五分之利潤，致被害人
    庚○○陷於錯誤，於如附表一編號一至七所示之時間，匯款
    如附表一編號一至七所示之金額，至被告甲○○在合作金庫
    銀行神岡分行（下稱合庫銀行）之帳戶，被告甲○○再將被
    害人庚○○之匯款金額交由被告乙○○處理；被告二人另連
    續自九十三年年底某日起，經常前往被害人己○○及戊○○○位在臺北市中正區○○○路○段一三六巷六弄八號二樓之
    居住處所，多次向被害人己○○、戊○○○遊說投資房屋代
    墊款可獲取五分之利潤，致被害人己○○、戊○○○均陷於
    錯誤，己○○於如附表一編號八至十二所示之時間，匯款如
    附表一編號八至十二所示之金額至被告乙○○、甲○○在合
    庫銀行之帳戶，被害人戊○○○則於如附表一編號十三至二
    十所示之時間，匯款如附表一編號十三至二十所示之金額至
    被告乙○○在合庫銀行之帳戶；渠等二人於被害人庚○○、
    己○○等人需用金錢時，再將如附表二之金額匯還給被害人
    庚○○、己○○。詎料，被告甲○○及乙○○取得上開款項
    後，竟基於重利之概括犯意，連續自九十三年十月間某日起
    至九十五年七月底某日止，將自被害人庚○○等三人取得之
    前開款項，在報紙刊登「身分證汽機車借款，來電就借一至
    五萬」之分類廣告，並載明聯絡電話，誘使急迫、輕率、無
    經驗之特定人撥打電話向渠等借款，以收取與原本顯不相當
    之重利，適有被害人羅美嬌、劉明福、丁○○、葉真慧、李
    榮福、王永津等人因急需用錢，渠等即乘被害人羅美嬌等人
    急迫之際，連續由被告乙○○將款項出借予被害人羅美嬌等
    人，約定每十天為一期，每期利息為借款金額百分之十至百
    分之十五或每新臺布（下同）百萬元利息為八萬五千元，且
    應預扣第一期利息，並由被害人羅美嬌等人開立本票或交付
    證件交由被告乙○○收執，渠等因而取得與原本顯不相當之
    重利（詳如附表三）。因認被告甲○○、乙○○共同涉犯刑
    法第三百三十九條第一項之詐欺取財罪嫌，被告甲○○另涉
    犯刑法第三百四十四條之重利罪嫌。
二、按犯罪事實應依證據認定之，無證據不得認定犯罪事實；不
    能證明被告犯罪者，應諭知無罪之判決，刑事訴訟法第一百
    五十四條第二項、第三百零一條第一項分別定有明文。又認
    定不利於被告之事實，須依積極證據，苟積極證據不足為不
    利於被告事實之認定時，即應為有利於被告之認定，更不必
    有何有利之證據；認定犯罪事實所憑之證據，雖不以直接證
    據為限，間接證據亦包括在內，然而無論直接或間接證據，
    其為訴訟上之證明，須於通常一般之人均不致有所懷疑，而
    得確信為真實之程度者，始得據為有罪之認定，若其關於被
    告是否犯罪之證明未能達此程度，而有合理性懷疑之存在，
    致使無從形成有罪之確信，根據「罪證有疑，利於被告」之
    證據法則，即不得遽為不利於被告之認定。最高法院分別著
    有三十年上字第八一六號、七十六年台上字第四九八六號判
    例可資參照。
三、公訴人認被告甲○○、乙○○共同涉犯詐欺取財罪行，另被
    告甲○○涉犯重利罪嫌，係以被告二人所為與被訴事實相
    符之供述；被害人庚○○等三人之指訴；被告二人未曾
    分居過，被告甲○○對於被害人庚○○等三人之匯款金額及
    用途知之甚稔，且較被告乙○○更能掌握貸放金錢之對象、
    金額，顯係明知被告乙○○係將被害人庚○○等三人之匯款
    用於從事乘人急迫出借金錢而取得與原本顯不相當之重利之
    違法情事，且將被害人庚○○等三人所匯款項交由被告乙○○出借他人。被告二人明知被害人庚○○等三人並不知悉渠
    等將金錢以高利貸之方式出借他人，竟未向被害人等三人說
    明，致被害人等三人未能正確判斷是否交付金錢而陷於錯誤
    ，因而陸續匯款至渠等在合庫銀行神岡分行之帳戶。門號
    0000000000號行動電話係被告甲○○於九十二年
    五月六日申請，有中華電信資料查詢結果可稽，此門號之行
    動電話並提供被告乙○○從事聯絡貸放金錢之重利行為，可
    證被告甲○○有共同為乘人急迫出借金錢而取得與原本顯不
    相當之重利之犯行。被告乙○○所涉重利、恐嚇等犯罪行
    為，有本院九十五年度易字第二二０號刑事判決可參；此外
    ，尚有被告甲○○合庫銀行神岡分行帳戶交易明細資料、被
    告甲○○所提出其記載被害人等三人之匯款金額資料、被告
    乙○○之合庫銀行神岡分行帳戶交易明細資料、被害人己○○之臺灣銀行公館分行帳戶交易明細表及被害人戊○○○之
    中華郵政股份有限公司板橋郵局帳戶交易明細表等資料，資
    為論據。
四、訊據被告甲○○、乙○○對於渠等有收受被害人庚○○等三
    人如附表一所示之匯款，並曾將如附表二所示款項，匯款還
    給被害人庚○○等人之事實固坦承不諱，惟均堅詞否認有何
    詐欺取財犯行，被告甲○○並否認有重利犯行，辯解如下：
（一）被告甲○○辯稱：被害人庚○○知道伊先生即被告乙○○
      是從事代墊款收取利息的業務，即表示要投資賺取每月五
      分利（十萬元可以賺五千元利息），每筆匯款伊均有與被
      害人庚○○用電話確認，為了對帳，每筆本金、利息、次
      月回收的利息等資料，伊都有紀錄。伊將錢交給被告乙○○，但不知被告乙○○是拿去放高利貸，伊當時以為錢是
      拿去作銀行代墊。被害人戊○○○及己○○是聽到伊與被
      害人庚○○的電話，也說想賺利息，所以匯錢給伊與被告
      乙○○，且被害人戊○○○部分是預扣每月五分的利息（
      例如投資二十萬元，先扣利息一萬元，實際匯款十九萬元
      ）。之後，被害人庚○○等三人要求還款時，已返還如附
      表二所示款項，其餘則因交給被告乙○○的錢被別人倒了
      ，人也找不到，才無法全部償還，但被告乙○○有簽發足
      額本票給被害人庚○○等三人，另交付被告乙○○名下之
      不動產所有權狀給被害人戊○○○收執，供作擔保，並無
      詐欺等語。
（二）被告乙○○辯稱：被害人庚○○等三人匯款至伊及被告甲○○帳戶的事，都是被告甲○○在處理，被害人庚○○等
      三人知道投資的錢是用來作代墊款收取利息用的。錢都是
      被告甲○○去提領再交付給伊，伊再拿去朋友那裡投資，
      伊貸放重利的資金來源，部分是父母親留下的錢，部分是
      向朋友借的，約有三十五萬元，其餘是被告甲○○說朋友
      要投資的，貸放重利是伊自己的事，且怕被告甲○○擔心
      ，所以沒有讓被告甲○○知道，被告甲○○也未與借錢者
      聯絡或交付金錢，約貸放一、二千萬元出去，但伊被查獲
      涉嫌重利時，怕罪太重，一時驚嚇，把借款人的本票撕掉
      ，目前無法償還被害人庚○○等三人等語。
五、證據能力之意見：
    按被告以外之人於審判外之陳述，雖不符刑事訴訟法第一百
    五十九條之一至第一百五十九條之四之規定，而經當事人於
    審判程序同意作為證據，法院審酌該言詞陳述或書面陳述作
    成時之情況，認為適當者，亦得為證據。當事人、代理人或
    辯護人於法院調查證據時，知有第一百五十九條第一項不得
    為證據之情形，而未於言詞辯論終結前聲明異議者，視為有
    前項之同意。刑事訴訟法第一百五十九條之五定有明文。查
    被告甲○○、乙○○於本院準備程序時，對於本案偵查卷內
    之人證、書證，均同意有證據能力，得採為本案之證據，迄
    至本案言詞辯論終結前，對於卷內之人證、書證，亦未聲明
    異議，有本院準備程序筆錄及審判筆錄在卷可考，另經本院
    審酌卷內各該人員（含證人及共同被告）陳述時之情狀，均
    查無被違法取供或非出於自由意志之情形，相關書證亦查無
    違法取證或造假虛捏之情事，以之作為本案之證據，皆屬適
    當，依前揭規定，本判決以下所引用之人證、書證均得為本
    案之證據，合先敘明。
六、經查：
（一）被告二人均辯稱：被害人庚○○等三人均知道投資的錢，
      是由被告乙○○用來作代墊款收取利息用的等語，核與證
      人庚○○於本院審理時結證稱：「（問：請確認何謂投資
      代墊款？）被告甲○○說她先生在銀行上班，把錢給要到
      銀行借錢代墊的人，錢是給代墊的人。」等語（本院卷第
      七一頁）；證人戊○○○到庭結證稱：「（問：是否知道
      銀行代墊是何意思？）如果有人沒有錢到銀行貸款，她（
      按指被告甲○○）先生在銀行上班，我們可以投資。」等
      語；證人己○○到庭結證稱：「（問：什麼是銀行代墊？
      ）她（按指被告甲○○）說銀行代墊，人家買房子急需用
      錢，就把錢借給對方。」、「（問：是從銀行拿錢出來還
      是怎麼樣？）她說他們跟銀行配合，把錢拿給銀行，銀行
      再把錢借給需要用錢的人。」等語相符，被告二人此部分
      所辯，即有所據，堪予採信。
（二）次按刑法第三百三十九條第一項詐欺罪之成立，以意圖為
      自己或第三人不法所有，以詐術使人將本人或第三人之物
      交付為要件。所謂以詐術使人交付，必須被詐欺人因其詐
      術而陷於錯誤，若其所用方法，不能認為詐術，亦不致使
      人陷於錯誤，即不構成該罪。最高法院四十六年台上字第
      二六０號判例可資參照。
  １、細繹被害人庚○○、己○○、戊○○○於偵查中及本院審
      理時之陳述，尚難認被告二人有何施用詐術之情狀，茲析
      述如下：
    (1)被害人庚○○於偵查中係指稱：被告甲○○是伊二十多年
      的同學，於九十三年底被告甲○○與乙○○結婚時，被告
      甲○○表示被告乙○○是做房屋代墊款，邀伊投資，因為
      信任被告甲○○，就信以為真，對於要投資的行業，伊有
      問得很清楚，但沒有要求被告甲○○出示與投資房屋代墊
      款相關之證明資料，也未查詢，被告甲○○一直說一定會
      賺錢，且不會害伊，除非銀行倒，不然有問題，伊因為很
      相信被告甲○○，所以投資。雖然有約定每月二分利，但
      從頭到尾都沒有拿到利息，伊沒拿到利息仍一直匯款給被
      告甲○○，是因為被告甲○○一直說後續可以很穩，且二
      人是二十多年的朋友，相信她等語（九十五年度偵字第一
      四七七０號偵查卷第四至五、五一至五三、五七至五八）
      。於本院審理時則結證稱：「（問：請將你匯款給被告王
      的情形說明？）她說她老公投資銀行代墊款，利潤很好，
      這是九十三年年底或九十四年初的時候跟我說的，她打電
      話跟我說的，我去找她的時候，她也有跟我說，她叫我投
      資，我很害怕，我說不要，她就說不會，她說你有聽過銀
      行倒嗎，除非銀行倒才會倒，我就相信她．．．」、「（
      問：投資銀行代墊款是什麼意思？）我不清楚，我才投資
      。」、「（問：既然不清楚，怎麼投資？）她說把錢給銀
      行，幫別人代墊銀行的錢，她還說她先生在銀行上班，她
      說這是投資。」、「（問：被告甲○○要你投資的過程中
      ，你都沒有過問？）我只負責出錢，我完全不了解，我本
      來說我會怕，她說除非銀行倒，不然不可能錢拿不回來。
      」、「（問：利潤？）二分，她說如果分到紅利，可以分
      到二分，她說如果有賺錢就分給我，她說一定賺，她說會
      匯款給我紅利，她說有賺錢就匯款給我，沒有說一定的時
      間，她說有人要代墊的時候，才有辦法分紅，所以分紅的
      時間不確定。」、「．．．是我投資半年，她說銀行不會
      倒，但我中途後悔，要她匯錢給我，她就有匯款還我，但
      又說叫我不要怕，所以我才又匯款給她。」、「（問：
      本件投資案，你都沒有做紀錄，如何跟被告甲○○會算？
      ）就是相信她。我跟她好像是姊妹。」等語（本院卷第六
      六至七一頁）。
    (2)被害人戊○○○於偵查中係指稱：被告甲○○和被害人庚○○是二十多年的同學，伊當她是自己的女兒看待，被告
      二人於九十三年底左右，幾乎每個禮拜都到被害人己○○
      家，都有提到被告乙○○是在做銀行代墊款的，利潤不錯
      ，伊有問過是否會倒，被告甲○○表示銀行怎麼可能會倒
      ，伊又問有到銀行看過嗎，被告甲○○表示每天都跟她先
      生出入銀行，伊才相信，且想要投資賺取五分的利潤，故
      陸續匯款等語（同前偵查卷第一四八至一四九頁）。於本
      院審理時則結證稱：「（問：本件你投資的情形？）九十
      三年她（按指被告甲○○）常常來我家，每個禮拜都到己○○家，說她先生在作銀行代墊，問我要不要投資，我問
      是否有風險，她說不會，除非銀行倒。」、「（問：投資
      過程都沒有拿到利潤，有沒有質疑？）沒有。她說錢放在
      她那邊，有利潤時就會通知我。」、「（問：這一年內，
      沒有拿到利潤，都沒有問被告甲○○？）我有問她，她說
      還沒有分到，我還是繼續投資．．．」等語（本院卷第七
      五至七七頁）。
    (3)被害人己○○於偵查中指稱：與被告甲○○是認識二十年
      的朋友，被告甲○○常來伊家，並且說銀行代墊可以賺取
      五分利潤，要幫伊賺錢可以養老，才匯款。伊沒有收到任
      何利潤，但被告甲○○每次到伊家就表示若有投資就不用
      煩惱下半輩子，每次都有計算可以賺多少錢，不領利潤可
      以賺更多，所以陸續匯款等語（同前偵查卷第一四九至一
      五０頁）。於本院審理時則結證稱：「（問：被告甲○○
      是否邀你投資？情形為何？）有，她常到我家聊天，她說
      她先生在作銀行代墊，說銀行代墊利潤很好，她說可以養
      老，可以投資，她每個禮拜都到我家聊天，說投資有多好
      。」、「（問：當時沒有懷疑有問題？）沒有想那麼多。
      」、「（問：你開的合庫帳戶，有資金進出嗎？與本案有
      關嗎？）有，例如被告甲○○告訴我這個月需要代墊一百
      萬元，她會問我要不要代墊。」、「．．．自己都沒有紀
      錄，因為太信任被告甲○○了。」、「（問：投資的過程
      中，有無拿到紅利？）一毛都沒有拿到，當初約定的紅利
      是給我五分，紅利給的時間沒有確定，她說等賺錢的時候
      再分，她說每個月會算一次，但她一毛都沒有給我。」、
      「（問：九十四年五月開始投資，之後每個月沒有拿到紅
      利，為何沒有質疑？）她來我家跟我說，算給我看，這樣
      可以賺多少錢，叫我不要拿，可以賺更多錢。」、「（問
      ：當初有無約定錢怎麼給你？）跟她之間像姊妹，沒有約
      定。」等語（本院卷第七一至七五頁）。
    (4)綜觀被害人庚○○等三人之上開陳述，可知被害人庚○○
      等三人之所以匯款給被告二人，全是憑藉與被告甲○○二
      十年的交情與信賴，聽信被告甲○○之片面之詞，未經查
      證，或參考任何投資文件，即決定匯款如附表一所示之金
      額。是以本件被告甲○○是否有向被害人庚○○等三人施
      用詐術，即應審究被告甲○○鼓吹被害人庚○○等三人投
      資之說詞，是否該當詐欺取財罪之「詐術」，而足使被害
      人庚○○等三人陷於錯誤。然觀諸被告甲○○向被害人庚○○等三人遊說之內容，姑不論被告甲○○對於被告乙○○係將被害人庚○○等三人所交付之款項用在貸放高利給
      個人一事，是否知情或共謀參與，單以被告甲○○向被害
      人庚○○表示被告乙○○是做房屋代墊款，邀約投資，且
      一直說一定會賺錢，不會害被害人庚○○，除非銀行倒，
      不然不會有問題，如果有賺錢可以朋分二分利等語，及被
      告甲○○向被害人戊○○○提及被告乙○○是在做銀行代
      墊款的，可以賺取五分利，利潤不錯，並表示銀行不可能
      會倒，不會有風險等語，暨被告甲○○向被害人己○○表
      示投資銀行代墊可以賺取五分利潤，可賺錢養老等語，核
      與一般社會上提供投資賺錢訊息之常情無異，所用辭彙亦
      與普通單純推銷投資可獲利之情形相仿，被告二人復未提
      供任何投資文件誤導被害人庚○○等三人之判斷或增強被
      害人庚○○等三人之投資決心，彼此對於投資細節、利得
      給付時點及方式亦未談明，則被告甲○○上開遊說投資之
      說法，依一般社會常情，至多僅能認為係提供被害人庚○○等三人可投資賺錢之訊息，任何人單純聽聞被告甲○○
      之上開說法後，若有興趣進一步瞭解，當會對投資之標的
      、權義內容、獲利計算及給付等細節，更深入地認識與瞭
      解，再決定是否參與投資。尤以被害人庚○○等三人先後
      匯款如附表一所示之金額，動輒數十萬元、數百萬元，均
      屬鉅款，衡情，一般人在決定為如此大額投資前，理當更
      為謹慎；況且，鼓吹投資者為吸引不特定人投資，促使投
      資案成功，均會自吹自擂，但任何投資實均有一定之風險
      ，乃眾所周知之事，鼓吹投資者若未提供任何不實之具體
      情報，誤導投資者之判斷，其單純提供投資訊息並不斷以
      「一定會賺錢」、「不會害你」等等詞句鼓吹投資之行為
      ，應認尚屬現今社會所能接受之投資宣傳手法，非屬詐欺
      取財罪之「詐術」手段。至於投資者在聽聞鼓吹投資者之
      「舌燦蓮花」後，要否再參考其他資料以確認投資消息之
      可靠性，或選擇完全盡信投資訊息提供者之鼓吹之詞，則
      純屬個人在參與投資前之自行評估，投資者縱使單憑鼓吹
      者之說詞即遽予投資，亦屬個人評量後之決擇，難認係鼓
      吹者向投資者為任何訛詐之行為。是以被告甲○○向被害
      人庚○○等三人鼓吹投資之說明，應認僅係傳遞自己先生
      即被告乙○○在從事代墊款收利息，若投資，即可朋分利
      得之賺錢訊息，尚不至使人陷於錯誤，非屬詐欺取財罪之
      「詐術」；至於被害人庚○○等三人基於與被告甲○○二
      十年之情誼與信賴，未再予詳查，即遽予投資如附表一所
      示之金額，均屬被害人庚○○等三人自行評量投資風險後
      之決擇，不能認為被告甲○○有何訛騙犯行。
  ２、依上所述，單就被告甲○○向被害人庚○○等三人傳達之
      說詞觀之，固不構成「詐術」，但應再予審究者，厥為被
      告甲○○對於被告乙○○係將被害人庚○○等三人投資之
      款項用來貸放重利予個人，而非收取合法利潤一節，是否
      知情？倘若被告甲○○本即知曉，卻隱匿實情，僅簡單傳
      述被告乙○○是從事代墊款收取利息，則因貸放重利予個
      人之風險及違法性，均與收取合法利息之情形不同，顯然
      嚴重影響被害人庚○○等三人在決定投資與否之評估，應
      認被告甲○○仍有以消極不作為之隱匿情報方式，訛騙被
      害人庚○○等三人之詐欺犯行。但查：
    (1)被告乙○○確有於附表三所示日期，貸放重利予證人羅美
      嬌、劉明福、葉真慧、李榮福（按係由案外人盧春燕持李
      榮福簽發之支票向被告乙○○借款，之後，由被害人李榮
      福償還利息）、王永津等人（下稱被害人羅美嬌等五人）
      ，詳情如附表三之事實，業據被告乙○○坦認：其確有分
      別貸放如附表三所示款項予被害人羅美嬌等五人等語，復
      經被害人羅美嬌（九十四年度偵字第一八二五二號偵查卷
      第十六至十七頁、九十五年度偵字第一四七七四０號偵查
      卷第一五二至一五三頁、臺中縣警察局刑事警察大隊中縣
      警刑大偵一字第０９４００１５４３６號刑案偵查卷第五
      至八頁）、劉明福（前開警卷第九至十頁）、葉真慧（本
      院九十五年度訴字第二一０一號刑事案卷節本第二十四至
      二十六、三一頁，本院本案卷第三五至四十頁）、李榮福
      （同前節本第三三至三六頁）、王永津（同前節本第二七
      至二九頁、本院卷第三十至三五頁）分別於警詢時、偵查
      及本院九十五年度訴字第二一０一號被告乙○○被訴重利
      等刑事案件審理時證述綦詳，並有臺中縣警察局刑警隊搜
      索扣押筆錄暨扣押物品目錄表、贓物認領保管單、被害人
      劉明福簽發之本票一張（票號0000000，面額十萬
      元）、被告刊登之借款廣告（以上附於前開警卷第十七、
      十八、二十、二一、二三頁）、被告乙○○之通聯譯文、
      刑事警察局扣押筆錄暨扣押物品目錄表、被害人王永津、
      葉真慧、羅美嬌、李榮福簽發之本票、現金保管憑證、和
      解書（附於同前節本第三十、三二、三八、三九、四五至
      四七、四九、五四、五五、六十、六二、六三、六六、七
      五、七六、八八至八九、九二、九三頁）可資佐憑。又被
      告乙○○貸放如附表三編號一至四所示重利犯行，業經本
      院九十五年度易字第二二０號刑事判決審認詳確，並判處
      有期徒刑四月，如易科罰金，以銀元三百元折算一日確定
      ，並經執行完畢等情，則有該刑事案卷、刑事判決、臺灣
      臺中地方法院檢察署九十五年度執字第三五六八號執行案
      卷存卷可查。據上，被告乙○○確有貸放如附表三所載之
      重利犯行，事證明確，堪先認定。
    (2)惟被告甲○○自始至終均否認知悉被告乙○○貸放重利之
      事，辯稱：以為是投資代墊款賺利息等語，被告乙○○亦
      始終為相同之供述，辯稱：貸放重利是伊個人的事，未告
      訴被告甲○○等語。另觀諸被害人羅美嬌等五人之證述，
      可知被害人羅美嬌是看到被告乙○○刊登在報紙上之借款
      廣告，與自稱「蔡先生」之被告乙○○聯絡；被害人劉明
      福則與被告乙○○係國中同學，因一時急用，才向被告乙○○借款；被害人葉真慧係因急用，透過朋友介紹，才向
      被告乙○○借款；被害人李榮福則因簽發的支票被案外人
      盧春燕持向被告乙○○借款，因而代案外人盧春燕清償部
      分重利利息；被害人王永津係因積欠賭債而向被告乙○○
      借款，有各該筆錄在卷可考。而細繹被告乙○○、被害人
      羅美嬌等五人之陳述，不僅就借貸經過均無隻字片語提及
      被告甲○○，對於事後被告乙○○催討欠款，亦均不曾提
      及被告甲○○有參與或協助聯絡或代為收款等情狀，被告
      甲○○辯稱：對於被告乙○○貸放重利之事均不知情等語
      ，顯非無據，並非全無可採。公訴人認被告甲○○較被告
      乙○○更能掌握貸放金錢之對象、金額云云，則與前述之
      事證不符，又未能提出其他證據以資佐實，尚難遽採。
    (3)公訴人另以被告二人未曾分居，且被告甲○○對於被害人
      庚○○等三人匯款金額知之甚稔，被告甲○○所申辦之0
      000000000號行動電話亦提供被告乙○○作為從
      事聯絡貸放高利之用，欲證明被告甲○○與被告乙○○共
      犯重利犯行；且被告二人對於被害人庚○○等三人之匯款
      及提領，均係由被告甲○○負責處理，被告甲○○所申辦
      之0000000000號行動電話亦有提供被告乙○○
      使用等節，亦均坦承不諱。但查，被告乙○○與被害人羅
      美嬌等五人聯繫如附表三所示重利事宜時，並無任何證據
      顯示被告乙○○均在自己家中處理，且依一般重利實務，
      放款者與借款人相約在自家以外之特定場所商談之情形，
      較為常見；另綜觀被害人羅美嬌等五人之陳述，又可知被
      告乙○○與渠等洽談重利或收取利息時，被告甲○○均未
      在場；再者，依卷附由被告乙○○刊登之借款廣告顯示，
      被告乙○○留供聯絡之電話為0000000000號，
      被害人羅美嬌雖另證稱：依報載廣告聯絡自稱「蔡先生」
      之人後，又提供0000000000號電話供作聯絡等
      語，但亦證述：伊均是撥打0000000000號與自
      稱「蔡先生」者聯絡等語（九十五年度偵字第一四七七０
      號偵查卷第一五二至一五三頁），且不僅被害人羅美嬌等
      五人中無人提及撥打電話給被告乙○○時，有曾由被告甲○○接聽之情形，亦無任何證據可證被告甲○○對於被告
      乙○○與被害人羅美嬌等五人聯繫之內容均能知曉。據上
      ，自難徒憑被告乙○○曾使用被告甲○○所申辦之000
      0000000號行動電話供作貸放重利之聯絡工具，即
      遽認被告甲○○必然知情。再參以夫妻間共同經營合法或
      非法事業者，雖有之，但由夫妻一方全權掌控該事業，另
      一方僅幫忙籌措財源，亦事所常見，且負責籌措財源之一
      方對於該事業之內情，未能詳悉者，亦非鮮見，尤以全權
      掌控該事業之一方若故意有所隱瞞，或未據實以告，或擅
      自將所取得之資金用在他途，非處控制方之配偶更難知曉
      。準此，被告甲○○向被害人庚○○等三人遊說投資及收
      取如附表一所示匯款後，雖悉數提領交由被告乙○○處理
      ，但辯稱：伊以為被告乙○○是從事銀行代墊款收取利息
      之投資行為，不知是向個人貸放重利等語，即非全與事理
      相悖而無足取。
    (4)公訴人另提出被告甲○○合庫銀行神岡分行帳戶交易明細
      資料、被告甲○○所提出其記載被害人庚○○等三人之匯
      款金額資料、被告乙○○之合庫銀行神岡分行帳戶交易明
      細資料、被害人己○○之臺灣銀行公館分行帳戶交易明細
      表及被害人戊○○○之中華郵政股份有限公司板橋郵局帳
      戶交易明細表等資料，欲資佐憑。但上開文件均僅能證明
      客觀上被害人庚○○等三人確有匯款如附表一所示之金額
      至被告二人開設在合庫銀行神岡分行帳戶內之事實，被告
      二人對此本即不予爭執，甚至，被告甲○○亦坦承係由其
      提領後，交給被告乙○○使用之事實，然依上開文件內容
      ，尚無法就被告甲○○到底知否被告乙○○係將被害人庚○○等三人之匯款用在貸放重利予個人一事，加以佐證。
    (5)綜上所陳，被告甲○○辯稱：伊不知被告乙○○係在貸放
      重利等語之辯解，既非全無可能，公訴人所舉之證據又尚
      不足以證明被告二人確有重利之犯意聯絡，本院復查無其
      他積極之證據可證被告甲○○確有共同參與如附表三所示
      之重利犯行，揆諸首揭說明，本院尚難形成被告甲○○確
      有與被告乙○○共犯重利罪之確信心證。基此，依現有事
      證既無法證明被告甲○○係明知被告乙○○取得款項後，
      係從事貸放高利予個人業務，則被告甲○○向被害人庚○○等三人鼓吹遊說投資代墊款收取利息之投資事宜上，即
      無隱匿任何足以影響被害人庚○○等三人決擇之訊息之情
      狀，而無以消極不告知投資重要情報之方式，訛騙被害人
      庚○○等三人之詐欺犯行。
  ３、而依前述，被告乙○○雖對於自己係將他人之投資款用在
      如附表三所示之高利貸，但被害人庚○○等三人與被告乙○○並不熟識，純粹是基於與被告甲○○長達二十年之交
      情與信賴，而為如附件一所示之匯款，被害人庚○○到庭
      復結證稱：「（問：你匯款的事情，是否只有被告甲○○
      跟你聯絡，被告乙○○沒有出面？）被告甲○○叫我把錢
      匯給她，她說她再把錢拿給她先生，我都只跟被告甲○○
      聯繫，我到她家坐的時候，被告二人都有在場，被告甲○○這樣說，當時被告乙○○也在場。」等語；被害人己○○更到庭結證稱：「被告甲○○騙我，他們到台北我家找
      我，被告乙○○都坐在旁邊，他都沒有出聲，被告甲○○
      講的我才會相信，被告乙○○講的我不會相信
      ．．．」等語，可知被告乙○○之言行舉止，對於被害人
      庚○○等三人在決定要否參與被告甲○○所講述之投資一
      事上，並無任何影響力，被害人庚○○等三人亦非基於被
      告乙○○之任何舉動而陷於錯誤，始匯款如附表一所示金
      額，被告乙○○所為，核與詐欺取財罪之構成要件，即屬
      有間。
（三）再按刑法第三百三十九條第一項詐欺罪之成立，須行為人
      主觀上有為自己或第三人不法所有之意圖，而客觀上亦有
      施用詐術，始能成罪，至於債務人於債之關係成立後，如
      有未依債之本旨履行民事債務之情形，在一般社會經驗上
      可能之原因非一，其因不可歸責之事由無法給付，或因合
      法得對抗他造主張抗辯而拒絕給付，甚至債之關係成立後
      ，始行惡意遲延給付，皆有可能，非必出於自始無意給付
      之詐欺犯罪一端。又刑事被告依法不負自證無罪之義務，
      苟無足以證明其在債之關係發生時，自始即具有不法所有
      意圖之積極證據，亦僅能令負民事之遲延給付責任，依刑
      事訴訟法第一百五十四條之規定，尚不得據此債信違反之
      客觀事態，而推定被告自始即有詐欺取財或詐欺得利之犯
      意，而遽以詐欺罪責相繩。在本案中，被告甲○○、乙○○於被害人庚○○於附表一編號一至七所列時間匯款期間
      ，因為被害人庚○○另需款購屋，即應被害人庚○○之請
      求，於附表二編號一至三所示時間，返還合計一百七十五
      萬元，另就未能償還之一百八十五萬元，則由被告乙○○
      簽立字據及同額本票（九十五年度他字第二五０五號偵查
      卷第五至六頁），以資擔保；於被害人己○○於附表一編
      號八至十二所列時間匯款後，因為被害人己○○反悔表示
      不願投資，被告二人旋於附表二編號四、五所示時間，返
      還合計高達一千五百萬元之款項，其餘未償還款項，亦另
      由被告乙○○簽發面額合計達一千六百四十五萬元之本票
      供擔保；於被害人戊○○○匯款後，被告二人亦陸續給付
      如附表三編號六所示之六十萬元，並將被告乙○○名下之
      不動產權狀交由被害人戊○○○收執，以為擔保等情，為
      被告二人坦認，復經被害人庚○○、戊○○○、己○○所
      不爭執，並有被告甲○○之合庫銀行帳號0000000
      000000號帳戶之交易明細表、本院九十五年度票字
      第一九０六號民事裁定、土地所有權狀、被告乙○○開設
      在合庫銀行帳號0000000000000號帳戶之交
      易明細表、被害人己○○開設在臺灣銀行公館分行帳號0
      00000000000號帳戶之交易往來明細表附卷可
      稽。衡情，被告二人若自始即有詐騙被害人庚○○等三人
      之犯意，則在順利取得如附表一之匯款後，誆騙之目的已
      達，殊無可能亦無必要在如附表二所示時間，又將辛苦詐
      得之鉅額返還予被害人庚○○等三人，同時就未能償還部
      分，另由被告乙○○簽發足額本票，更將被告乙○○名下
      之不動產權狀交付被害人戊○○○收執，以資擔保。公訴
      人又未能提出其他確切之證據證明被告二人自始即有訛騙
      被害人庚○○等三人之犯意，揆諸前揭說明，被告二人均
      辯稱：並無詐欺之意思等語，即非毫無可能而必不可採。
（四）公訴人雖認被告甲○○、乙○○另有共同貸放重利予證人
      丁○○之犯行，但並未就被告二人於何時、何地，以如何
      之重利計算，貸放多少金額之款項予證人丁○○等具體事
      實，詳予論述，遍查全卷亦無任何證人丁○○指訴被告二
      人貸放重利之事證，公訴人又未能就此部分犯罪事實，提
      出任何確切之證據以實其說，應認此部分之犯罪事實，不
      能證明。
（五）綜上所陳，公訴人所舉之證據尚不足以證明被告甲○○、
      乙○○有何訛詐被害人庚○○等三人以騙取財物之詐欺取
      財犯行，亦不能證明被告甲○○對於被告乙○○所犯如附
      表三所載及貸放重利予證人丁○○之重利犯行，有何犯意
      之聯絡及行為之分擔，本院復查無其他確切之積極證據可
      證被告二人確有公訴人所指之詐欺取財犯行，及被告甲○○另有公訴人所指之重利犯行，揆諸首揭說明，應認被告
      二人被訴詐欺取財犯行及被告甲○○被訴重利犯行，均尚
      不能證明，皆應依法諭知被告二人無罪之判決。
據上論斷，應依刑事訴訟法第三百零一條第一項，判決如主文。
本案經檢察官丙○○到庭執行職務
中　　華　　民　　國　　96　　年　　8 　　月　　21　　日
            刑事第十一庭  審判長法　官　王世華
                                法　官　林慶郎
                                法　官　莊嘉蕙
以上正本證明與原本無異。
如不服本判決，應於送達後十日內向本院提出上訴狀（須附繕本
），上訴於臺灣高等法院臺中分院。
                                書記官　魏愛玲
中　　華　　民　　國　　96　　年　　8 　　月　　21　　日
附表一
┌──┬──────┬───────┬─────────┬───────┐
│編號│　時　　間  │金額（新臺幣）│匯款人            │匯入帳戶名義人│
├──┼──────┼───────┼─────────┼───────┤
│ 1  │93年9月30日 │50萬元        │己○○（庚○○向褚│甲○○        │
│    │            │              │珂真商借，起訴書誤│              │
│    │            │              │為庚○○匯款）    │              │
├──┼──────┼───────┼─────────┼───────┤
│ 2  │93年10月5日 │50萬元        │胡瑪琍（庚○○商請│甲○○        │
│    │            │              │胡瑪琍匯款，起訴書│              │
│    │            │              │誤為庚○○本人匯款│              │
│    │            │              │）                │              │
├──┼──────┼───────┼─────────┼───────┤
│ 3  │93年10月20日│50萬元        │同上              │甲○○        │
├──┼──────┼───────┼─────────┼───────┤
│ 4  │93年11月8日 │25萬元        │同上              │甲○○        │
├──┼──────┼───────┼─────────┼───────┤
│ 5  │94年1月6日（│50萬元（起訴書│同上              │甲○○        │
│    │起訴書誤為93│誤為25 萬元） │                  │              │
│    │年1月6日）  │              │                  │              │
├──┼──────┼───────┼─────────┼───────┤
│ 6  │94年4月4日  │80萬元        │庚○○            │甲○○        │
├──┼──────┼───────┼─────────┼───────┤
│ 7  │94年7月22日 │40萬元        │庚○○            │甲○○        │
├──┼──────┼───────┼─────────┼───────┤
│ 8  │94年5月11日 │200萬元       │己○○            │乙○○（起訴書│
│    │            │              │                  │誤為甲○○帳戶│
│    │            │              │                  │）            │
├──┼──────┼───────┼─────────┼───────┤
│ 9  │94年6月6日  │500萬元       │己○○            │乙○○        │
├──┼──────┼───────┼─────────┼───────┤
│ 10 │94年6月6日  │500萬元       │己○○            │甲○○        │
├──┼──────┼───────┼─────────┼───────┤
│ 11 │94年6月7日  │600萬元       │己○○            │甲○○        │
├──┼──────┼───────┼─────────┼───────┤
│ 12 │94年6月9日  │400萬元       │己○○            │乙○○        │
├──┼──────┼───────┼─────────┼───────┤
│ 13 │93年12月27日│10萬元        │戊○○○          │乙○○        │
├──┼──────┼───────┼─────────┼───────┤
│ 14 │94年1月18日 │323萬元       │戊○○○          │乙○○        │
├──┼──────┼───────┼─────────┼───────┤
│ 15 │94年1月20日 │100萬元       │戊○○○          │乙○○        │
├──┼──────┼───────┼─────────┼───────┤
│ 16 │94年2月21日 │95萬元        │戊○○○          │乙○○        │
├──┼──────┼───────┼─────────┼───────┤
│ 17 │94年3月16日 │47萬2500元    │戊○○○          │乙○○        │
├──┼──────┼───────┼─────────┼───────┤
│ 18 │94年4月22日 │28萬5000元    │戊○○○          │乙○○        │
├──┼──────┼───────┼─────────┼───────┤
│ 19 │94年5月30日 │28萬5000元    │戊○○○          │乙○○        │
├──┼──────┼───────┼─────────┼───────┤
│ 20 │94年7月4日  │19萬5000元    │戊○○○          │乙○○        │
└──┴──────┴───────┴─────────┴───────┘
附表二
┌──┬──────┬─────────┬───┬────────┐
│編號│　時　　間  │金額（新臺幣）    │匯款人│受匯人          │
├──┼──────┼─────────┼───┼────────┤
│ 1  │93年10月7日 │50萬元            │甲○○│庚○○          │
├──┼──────┼─────────┼───┼────────┤
│ 2  │94年1月10日 │20萬元            │甲○○│庚○○          │
├──┼──────┼─────────┼───┼────────┤
│ 3  │94年7月19日 │100萬元（起訴書誤 │甲○○│庚○○          │
│    │            │為200萬元）       │      │                │
├──┼──────┼─────────┼───┼────────┤
│ 4  │94年8月4日  │390萬元           │乙○○│己○○          │
├──┼──────┼─────────┼───┼────────┤
│ 5  │94年8月8日  │1110萬元          │乙○○│己○○          │
├──┼──────┼─────────┼───┼────────┤
│ 6  │陸續歸還    │60萬元            │      │戊○○○（起訴書│
│    │            │                  │      │漏列此筆）      │
└──┴──────┴─────────┴───┴────────┘
